臺灣高等法院臺南分院民事裁定
110年度重再字第2號
再審  原告  林 清 波
            邱 祈 順
            童 榮 州
            童 韻 軒（原名童淑君）

            童 文 樊
            童 鰎 慶
            童 年 寬
            童 淑 娟
            魏 明 豊
            童賴雪子（即童清江之承受訴訟人）

            童 文 宏（即童清江之承受訴訟人）

            童 吉 祥（即童清江之承受訴訟人）

            童 素 香（即童清江之承受訴訟人）

            童 瓊 芬（即童清江之承受訴訟人）
                      住嘉義縣○○鄉○○村○○○000○0     0號
再審  被告  祭祀公業童結

法定代理人  童 國 柱

            童 聰 成

            童 棒 鉢
訴訟代理人  黃 逸 柔  律師
上列當事人間請求拆屋還地事件，應依職權返還裁判費，本院裁
定如下：
    主  文
再審原告於本審所溢繳之再審之訴裁判費新臺幣伍萬陸仟捌佰參
拾陸元，應予返還。
    理  由
一、按訴訟費用如有溢收情事者，法院應依聲請並得依職權以裁
    定返還之；民事訴訟法第77條之26第1項定有明文。次按核
    定訴訟標的之價額，以起訴時之交易價額為準；無交易價額
    者，以原告就訴訟標的所有之利益為準。以一訴主張數項標
    的者，其價額合併之。但所主張之數項標的互相競合或應為
    選擇者，其訴訟標的價額，應依其中價額最高者定之；民事
    訴訟法第77條之1第2項、第77之2第1項亦定有明文。準此，
    請求將土地上之房屋拆除並交還土地之訴，係以土地之交還
    請求權為訴訟標的，其訴訟標的之價額應以土地之價額為準
    ，房屋之價額不包括在內（最高法院94年度台上字第2150號
    裁判參照）。
二、查本件再審原告起訴係主張：本院於民國（下同）108年8月
    14日所為107年度重上字第95號再審原告等與再審被告間請
    求拆屋還地事件判決已經確定，本院原確定判決判命再審原
    告等應將如該判決附圖所示之建物分別拆除，並將占用之土
    地返還予再審被告，然經細究判決理由可知，原確定判決除
    以舉證責任分配為由，再佐以再審原告等所提出之各項事證
    顯不足以判定兩造間確有默示分管協議存在外，尚就渠等所
    爭執即再審被告究竟有無權利能力一節，而為其做出有利之
    擴張解釋，據為不利於再審原告等之判定，已有違誤。爰依
    民事訴訟法第469條第1項第1款規定，提起本件再審之訴，
    並聲明：㈠原確定判決廢棄。㈡廢棄部分，再審被告在第一審
    之訴駁回等語（見本院卷第5至11頁）。
三、而依原確定判決所載（見本院卷第21至22頁），再審原告等
    拆除建物後應返還之土地（即坐落嘉義市○區○○段000地號）
    面積依序為：如附圖所示（下同）編號C部分、面積82.77平
    方（林清波、邱祁順）；編號D1部分、面積170.39平方公尺
    ，編號D2部分、面積93.81平方公尺，編號D3部分、面積107
    .50平方公尺（童榮州、童韻軒、童文樊、童鰎慶、童年寬
    、童淑娟應）；編號E部分、面積97.05平方公尺（童清江）
    ；編號D4部分、面積4.57平方公尺，編號F部分、面積84.45
    平方公尺（魏明豊）；而按再審利益之額數與訴訟標的之價
    額係屬二事，該再審請求利益係再審原告於再審程序所得受
    之客觀利益，是計算再審原告之再審請求利益，應以其再審
    聲明範圍內訴訟標的之價額為準，至再審利益之額數是否與
    起訴時訴訟標的之價額一致，自非所問（最高法院86年度台
    抗字第602號裁判參照）。又請求將土地上之房屋拆除並交
    還土地之訴，係以土地之交還請求權為訴訟標的，其訴訟標
    的之價額應以土地之價額為準，房屋之價額不包括在內（最
    高法院94年度台上字第2150號裁判參照）；即請求拆屋還地
    之訴，其訴訟標的為該土地之返還請求權，其標的物為土地
    ，至返還土地應將地上建物拆除，乃返還土地之結果，非屬
    訴訟標的之利益，故核定此項訴訟標的之價額，應以該土地
    之價額為準，拆除建物部分不計算在內；是土地所有權人依
    民法第767條規定訴請拆屋還地，係以土地所有權之除去妨
    害請求權及返還請求權為訴訟標的，其訴訟標的價額應以起
    訴時土地之交易價額為準。再者，土地公告現值係直轄市或
    縣（市）政府依平均地權條例第46條規定，每年對於轄區內
    之土地於經調查地價動態、繪製地價區段圖、估計區段地價
    後提交地價評議委員會評定，據以在每年1月1日公告作為土
    地移轉現值之參考及補償徵收土地地價或設定之依據，乃政
    府機關對土地價值逐年檢討、調整、評估之結果，自非不得
    認與市價相當而作為核定訴訟標的價額之參考（最高法院10
    9年度台抗字第1226號裁判參照）。準此，依系爭土地於原
    審確定判決起訴時（即106年1月4日，見原審確定卷㈠第11頁
    ）之公告土地現值為每平方公尺8,800元（見最高法院109年
    度台上字第2862號卷第83頁），並按再審原告請求拆除地上
    物及請求返還土地之面積共計為200.39平方公尺（即：82.7
    7＋170.39＋93.81＋107.50＋97.05＋4.57＋84.45＝640.54）予以
    核算，本件核定訴訟標的價額為5,636,752元（即：640.54×
    8,800＝5,636,752），則應徵再審之訴之裁判費為85,254元
    。茲再審原告向本院提起本件再審之訴，已繳納裁判費共計
    142,090元（見本院卷第17至19、79至81頁），顯已溢繳56,
    836元（即：142,090－85,254＝56,836）。是再審原告所繳納
    之再審裁判費56,836元，即屬溢繳，揆諸前揭說明，依法即
    應返還。
四、據上論結，依民事訴訟法第77條之26第1項裁定如主文。
中　　華　　民　　國　　111 　年　　1 　　月　　27　　日
　　　　　　　　　民事第四庭  審判長法　官  張世展

                                    法　官  莊俊華

                                    法　官  黃佩韻
上為正本係照原本作成。
如對本裁定抗告，須於本裁定送達後10日內向本院提出抗告狀（
須附繕本），並應繳納抗告費新台幣1千元。　　　　　　　　
中　　華　　民　　國　　111 　年　　1 　　月　　27　　日

                                    書記官  廖文靜